【裁判字號】    94,上易,358
【裁判日期】    950831
【裁判案由】    損害賠償
【裁判全文】
臺灣高等法院臺中分院民事判決  94年度上易字第358號
上  訴  人  丙○○○
即附帶被上訴人
            辛○○
            戊○○
            癸○○（即李國彥之繼承人）
            乙○○
            甲○○
            庚○○
            丁○○（即李國彥之繼承人）
            己○○（即李國彥之繼承人）
            壬○○（即李國彥之繼承人）
前列十人共同
訴訟代理人  楊俊樂律師
                        4樓之7
前列十人共同
複代理人    張欽昌律師
                        之2
被上訴人    寅○○
即附帶上訴人
            巳○○
            午○○
            卯○○
            子○○
            丑○○
            未○○○
            辰○○
前列八人共同
訴訟代理人  陳亭蘭律師
上列當事人間請求損害賠償事件，上訴人對於中華民國94年7月
25日臺灣彰化地方法院93年度訴字第86號第一審判決提起上訴，
本院判決如下：
    主  文
原判決關於命上訴人丙○○○、辛○○、戊○○、乙○○、庚○
○、甲○○、原審被告李國彥（即李國彥之繼承人癸○○、壬○
○、己○○、丁○○）應連帶給付被上訴人新臺幣壹拾萬玖仟
佰伍拾陸元，及自民國九十三年二月五日起至清償日止，按週
年利率百分之五計算之利息部分，及該部分假執行之宣告，暨訴
訟費用之裁判廢棄，發回臺灣彰化地方法院。
    事實及理由
一、按第一審之訴訟程序有重大之瑕疵者，第二審法院得廢棄原
    判決，而將該事件發回原法院。但以因維持審級制度認為必
    要時為限，且該項判決得不經言詞辯論為之，民事訴訟法第
    451條第1項，第453條規定甚明。
二、上訴人於民國（下同）93年1月27日提起本件訴訟後，其中
    原審被告李國彥於原審訴訟程序進行中之93年10月5日死亡
    ，其繼承人為癸○○、壬○○、己○○、丁○○，有上訴人
    提出之戶籍謄本可稽（參本院卷第5頁），未經其繼承人承
    受訴訟，原審不察仍於94年6月27日言詞辯論終結，並於94
    年7月25日對已死亡之原審被告李國彥為判決，經上訴人等
    人提起上訴，並由其繼承人癸○○、壬○○、己○○、丁○
    ○聲明承受訴訟，於法規定相符，應予准許，合先敘明。
三、被上訴人於原審起訴主張：分割前彰化縣彰化市○○○段西
    勢子小段305-1、305-5、305-6、305-7地號土地（下稱分割
    前西勢子小段305-1、305-5、305-6、305-7地號土地）均係
    自同小段30 5地號土地分割而來。其中，分割前西勢子小段
    305-1地號土地原為原審被告林陳阿領等6人之被繼承人林進
    福所有；分割前西勢子小段305-6地號土地原為上訴人丙○
    ○○7人之被繼承人李木和所有；分割前西勢子小段305-5、
    305-7地號土地，以及分割前同市○○○段141地號土地（下
    稱分割前西門口段141地號土地）原為原審被告丁吉源所有
    。然因上開5筆土地分別位於原為訴外人臺灣省彰化農田水
    利會所有之分割前彰化縣彰化市○○○段660地號土地兩側
    ，且地形不規則，均難以單獨利用。林進福、李木和、丁吉
    源乃商議將分割前西勢子小段305-1、305-5、305-6、305-7
    地號與分割前西門口段141地號等5筆土地，合併劃分為數筆
    地形完整之土地，分別出賣，並由其等3人共同與買受人簽
    訂買賣契約。訴外人高啟彰（原名高捌童）與被上訴人之被
    繼承人高山秀虎於62年1月31日共同向林進福、李木和、丁
    吉源買受上開5筆土地內自分割前西門口段141地號土地東側
    算起第1、2間，每間正面寬14臺尺，長度由彰草路邊至北側
    排水溝之部分土地（下稱系爭土地），然因當時有效之農業
    發展條例禁止耕地分割與增加共有人，故雙方約定出賣人於
    系爭土地可以過戶時，應辦理所有權移轉登記，並約定買賣
    價金為58,500元，由高啟彰、高山秀虎於簽訂不動產土地買
    賣契約書時，先給付20,000元，於62年9月2日再給付20,000
    元，其餘價金則於辦理系爭土地所有權移轉登記時再行給付
    （下稱系爭62年買賣契約）。詎農業發展條例於89年1月28
    日修正施行，刪除耕地不得增加共有人之規定，並放寬耕地
    分割之限制後，林進福與丁吉源竟將分割前西勢子小段305-
    1、305-7地號、分割前西門口段141地號等3筆土地屬系爭土
    地之部分土地，併同西側相鄰部分土地，分割成為彰化縣彰
    化市○○○段西勢子小段305-11、305-37地號、西門口段14
    1地號土地（下稱西勢子小段305-11、305-37地號、西門口
    段141地號土地），並將所有權移轉登記予訴外人施秀芬，
    致系爭62年買賣契約陷於給付不能，林進福、李木和、丁吉
    源自應共同負給付不能債務不履行之責任。又高山秀虎於83
    年4月25日死亡後，被上訴人為其繼承人；李木和於85年3月
    19日死亡後，原審被告丙○○○等7人為李木和之繼承人；
    林進福於92年11月17日死亡後，原審被告林陳阿領等6人為
    林進福之繼承人，依法應分別繼承高山秀虎、李木和、林進
    福關於系爭62年買賣契約之一切權利義務。再者，系爭62年
    買賣契約之另一買受人高啟彰業已將系爭62年買賣契約之權
    利義務全部讓與被上訴人，被上訴人自得依民法第254條規
    定，以本件起訴狀繕本送達原審被告作為解除系爭62年買賣
    契約之意思表示，並請求原審被告返還買賣價金40,000元。
    此外，高山秀虎前於81年10月15日將系爭土地轉賣予訴外人
    林宗德，並向林宗德收取買賣價金600,000元（下稱系爭81
    年買賣契約）。高山秀虎於83年4月25日死亡後，被上訴人
    為其繼承人，依法亦應繼承高山秀虎關於系爭81年買賣契約
    之一切權利義務。然因原審被告上開給付不能債務不履行之
    行為，致使被上訴人未能依系爭81年買賣契約，將系爭土地
    所有權移轉予林宗德，經林宗德以被上訴人應負給付遲延責
    任為由，解除系爭81年買賣契約，並訴請被上訴人回復原狀
    ，返還買賣價金，嗣經原審91年度訴字第736號、臺灣高等
    法院臺中分院91年度上易字第439號民事判決（下稱另案訴
    訟判決），判命被上訴人應連帶給付林宗德600,000元，及
    自81年11月15日起至清償日止，按週年利率百分之5計算之
    利息。原審原告因而受有支出裁判費9,900元、郵費1,530
    元，並依另案訴訟判決給付林宗德880,000元，合計受有891
    ,430 元之損害，依民法第226條規定，原審被告亦應負給付
    不能債務不履行之損害賠償責任。再者，系爭62年買賣契約
    之出賣人有林進福、李木和、原審被告丁吉源等3人，上開
    返還買賣價金與債務不履行損害賠償之債務，其給付復為可
    分，依民法第271條規定，自應由林進福之繼承人即原審被
    告林陳阿領等6人、李木和之繼承人即原審被告丙○○○等7
    人、原審被告丁吉源各分擔3分之1。爰基於給付不能債務不
    履行、解除契約回復原狀、繼承之法律關係，請求原審被告
    返還買賣價金，以及負損害賠償責任等語。並聲明：(一)原審
    被告丁吉源應給付被上訴人310,477元，原審被告林陳阿領
    等6人應連帶給付被上訴人310,477元，原審被告丙○○○等
    7人應連帶給付被上訴人310,477元，及各自起訴狀繕本送達
    上訴人翌日起至清償日止，按週年利率百分之5計算之利息
    ；(二)願供擔保，聲請宣告假執行。
四、原審法院審酌兩造攻擊防禦方法後，判決「被告林陳阿領、
    林慶旺、林宥權、林仁義、林園婷、林映岑應連帶給付原告
    新臺幣壹拾萬玖仟佰伍拾陸元，被告丙○○○、辛○○
    、戊○○、李國彥、乙○○、庚○○、甲○○應連帶給付原
    告新臺幣壹拾萬玖仟佰伍拾陸元，被告丁吉源應給付原
    告新臺幣壹拾萬玖仟佰伍拾陸元，及各自民國九十三年
    二月五日起至清償日止，按週年利率百分之五計算之利息。
    原告其餘之訴駁回。」。上訴人丙○○○等10人對於原審上
    開判決其不利之部分提起上訴，上訴聲明：（一）原判決不
    利於上訴人部分廢棄。（二）以上廢棄部分，被上訴人在第
    一審之訴駁回。（三）一、二審訴訟費用由被上訴人負擔。
    被上訴人則答辯聲明：（一）上訴駁回。（二）第二審訴訟
    費用由上訴人負擔。（本院按：原審被告林陳阿領、林慶旺
    、林宥權、林仁義、林園婷、林映岑及原審被告丁吉源對原
    判決不利於其之部分，未提起上訴，該部分應已確定，併此
    敘明。）
五、再按當事人死亡者，訴訟程序在繼承人承受其訴訟以前，當
    然停止。承受訴訟人於得為承受時，應即為承受之聲明。他
    造當事人亦得聲明承受訴訟。當事人不聲明承受訴訟時，法
    院亦得依職權，以裁定命其續行訴訟，民事訴訟法第168條
    、第175條、第178條定有明文。查原審被告李國彥業於原審
    訴訟程序進行中之93年10月5日死亡，有上訴人提出之戶籍
    謄本可稽（參本院卷第5頁），原審訴訟程序於其繼承人癸
    ○○、壬○○、己○○、丁○○聲明承受訴訟或法院依職權
    以裁定命其繼承人續行訴訟前自應當然停止，其繼承人未聲
    明承受訴訟，對造亦無聲明承受訴訟，原審亦未依職權以裁
    定命其續行訴訟，或酌量情形裁定停止其訴訟程序（參民事
    訴訟法第173條但書），於法即有不合。況本件原審被告丙
    ○○○、辛○○、戊○○、李國彥、乙○○、庚○○、甲○
    ○等為繼承人李木和之遺產共同繼承人，依民法第1150、11
    53條規定，本件為繼承遺產連帶債務之訴，其訴訟標的對於
    李國彥及其他全體共有人必須合一確定，依民事訴訟法第56
    條第1項第3款規定，李國彥一人有因死亡而當然停止訴訟程
    序之原因，其當然停止之效力及於其他共同訴訟人全體。乃
    原審未注意及此，未命李國彥之繼承人或其他依法令應續行
    訴訟之人承受訴訟，或酌量情形裁定停止其訴訟程序，即於
    94年6月27就李國彥部分為言詞辯論，並於94年7月25逕對已
    死亡之李國彥為本案判決，自屬違背法令。且本件上訴人共
    同訴訟代理人楊俊樂律師亦當庭表示不同意由本院審判，則
    為維持審級制度，自有將本件原判決前開不利於上訴人之部
    分發回原審法院更為裁判之必要。從而，上訴人指摘原判決
    前開部分不當，求予廢棄，自有理由。爰將原判決前開不利
    於上訴人之部分廢棄，發回原審法院重新審理，以符法制。
六、至被上訴人所提附帶上訴部分，與本件上訴人之上訴部分，
    本為同一訴訟，因上訴人前開所提上訴部分既經本院廢棄發
    回原審法院另為裁判，該附帶上訴部分即失所附麗，應併予
    與上訴部分發回，併此敘明。
七、據上論結，本件上訴為有理由，依民事訴訟法第451條第1項
    、第453條，判決如主文。
中    華    民    國    95    年    8    月     31    日
                    民事第二庭審判長法  官  童有德
                                    法  官  謝說容
                                    法  官  蔡秉宸
以上正本係照原本作成。
不得上訴。
                                    書記官  茆亞民
中    華    民    國    95    年    9     月    4     日
                                                      Ｂ


司法院資訊處製作；財團法人民間司法改革基金會備份。
